臺灣新竹地方法院民事簡易判決　　　　 100年度竹簡字第66號
原　　　告　張坤發
訴訟代理人　張政益
被　　　告　張坤元
上列當事人間土地所有權移轉登記事件，本院於民國100 年2 月
23日辯論終結，判決如下：
    主      文
被告應將坐落新竹市○○段一五七地號土地所有權之應有部分四
十分之二及同地段五二三地號土地所有權之應有部分四十分之二
、同地段八五九地號土地所有權之應有部分三十分之一，辦理移
轉登記予原告。
訴訟費用由被告負擔。
    事實及理由
壹、程序方面：
    按訴狀送達後，原告不得將原訴變更或追加他訴，但請求之
    基礎事實同一者或不甚礙被告之防禦及訴訟之終結者，不在
    此限。民事訴訟法第255 條第1 項第3 、7 款定有明文。所
    謂請求之基礎事實同一，係指變更或追加之訴與原訴之主要
    爭點有其共同性，各請求利益之主張在社會生活上可認為同
    一或關連，而就原請求之訴訟及證據資料，於審理繼續進行
    在相當程度範圍內具有同一性或一體性，得期待於後請求之
    審理予以利用，俾先後兩請求在同一程序得加以解決，避免
    重複審理，進而為統一解決紛爭者，即屬之（最高法院90年
    度台抗字第2 號裁判要旨參照）。查本件原告起訴時訴之聲
    明為：被告張坤元於85年7 月10日於新竹市地政事務所，登
    記土地坐落於新竹市○○段157 地號〈重測前南隘段237-5
    地號〉、523 地號（重測前南隘段237-4 地號）、859 地號
    （重測前296-1 地號）等3 筆地號土地，請求准予於土地登
    記謄本，其他登記事項卡內記載為原告張坤發有2 分之1 所
    有權。嗣於民國100 年2 月23日當庭變更訴之聲明為：被告
    應將坐落其所有新竹市○○段157 地號及同地段859 地號、
    同地段523 地號土地所有權之應有部分之2 分之1 ，辦理移
    轉登記予原告。原告上開變更前後訴之聲明，請求之基礎事
    實同一，且不甚礙被告之防禦及訴訟之終結，揆諸前揭規定
    及說明，應予准許。
貳、實體方面：
一、原告方面：
(一)、原告主張：
    前開系爭3 筆土地係兩造父親所有，兩造之父過世後，原告
    依法應有繼承權，當時陳貴良代書未將上開土地登記為兩造
    共有，原告亦未拋棄繼承權，陳貴良代書於85年7 月10日向
    新竹市地政事務所登記為被告張坤元名義後，經原告提出異
    議，陳貴良代書於85年7 月18日簽立切結書記載：土地目前
    登記在張坤元名下，兩造各2 分之1 ，並經兩造簽名蓋章，
    陳貴良代書為見證人，後來陳貴良又將「目前」二字刪除，
    原告於99年11月30日以竹南郵局存證號碼437 號知會被告，
    未料被告拒收，嗣聲請苗栗縣竹南鎮調解委員會調解，被告
    卻不到場。
(二)、對被告抗辯之陳述：
    被告所說18萬元補償費與本案完全無關，補償費是原告去爭
    取的，沒有必要分給被告。
(三)、訴之聲明：
  1.被告應將其所有坐落新竹市○○段157 地號及同地段859 地
    號、同地段523 地號土地所有權之應有部分之2 分之1 ，辦
    理移轉登記予原告。
  2.訴訟費用由被告負擔。
二、被告答辯之意旨：
(一)、78年9 月間兩造叔叔張通順出賣坐落新竹市○○段237-9 地
    號土地，因該土地有兩造父親張秋水隱名之持分，85年12月
    12日由竹南鎮調解委員會調解，張通順補償新台幣（下同）
    18萬餘元，該款項係兩造先父之財產，調解係由原告委託陳
    貴良代書申請，並由原告與陳貴良出席，事後錢由原告拿走
    ，被告向原告索取一半，原告拒絕，兩造之父張秋水的遺產
    繼承是由陳貴良代書辦理，系爭3 筆土地登記被告名義後，
    突然原告要求系爭3 筆土地一半之所有權，因為原告拿走了
    該土地補償費，所以才把系爭土地登記在被告名下，若原告
    要拿回系爭土地，要先把補償費2 分之1 還給被告，且被告
    分得之土地面積較少於原告2 分多面積。如原告不肯歸還補
    償費2 分之1 ，則請依85年7 月18日切結書內容辦理。證人
    陳貴良於登記之前即有申請地籍圖向兩造說明並做記號，陳
    貴良說237-42、237-43二筆土地要登記給被告，86年地政事
    務所地籍圖重測發現237-43土地是羅德志的土地，被告主張
    土地要重新分過，陳貴良與原告均置之不理，共同詐騙被告
    繼承權益。切結書是被告叫代書陳貴良寫的，也是被告親自
    簽名的，因為原告在分割登記後說系爭土地他要一半，我說
    好，就叫代書寫切結書，如果土地款18萬元原告有分給我一
    半，我就願意把土地持分2 分之1 分給他。
(二)、答辯聲明：
  1.原告之訴駁回。
  2.訴訟費用由原告負擔。
三、兩造不爭執之事實：
(一)、坐落新竹市○○段157 地號土地（重測前：南隘段237-5 地
    號）應有部分40分之4 、同地段523 地號（重測前：南隘段
    237-4 地號）土地應有部分40分之4 、同地段859 地號土地
    （重測前：南隘段296-1 地號）應有部分15分之1 ，土地登
    記所有權人為被告張坤元，登記日期：85年7 月10日，登記
    原因：分割繼承。上開土地原係兩造之父張秋水所留之遺產
    。
(二)、兩造於85年7 月16日簽立切結書記載：土地座落：新竹市○
    ○段237-4 、296-1 、237-5 地號，土地（目前（有刪除該
    2 字字樣））登記張坤元先生名下，爾後如遇任何爭執、糾
    紛其責任由張坤元、張坤發先生共同處理。如遇徵收或出售
    其所得補償由張坤元、張坤發先生各1/2 。其上有原告張坤
    發、被告張坤元簽名及蓋印。見證人：陳貴良代書蓋章。
四、本件之爭點及法院之判斷：
    原告是否應先給付18萬元予被告，始得請求被告將其所有系
    爭3 筆土地應有部分之2 分之1 移轉登記予原告？經查：
(一)、證人陳貴良於本院審理中證稱：85年時幫兩造辦理兩造之父
    遺留之數十筆土地繼承，是依遺產分割協議書辦理，其中有
    小坪數的我誤登到張坤元名下，就是如切結書所載地號的土
    地。因為土地筆數、坪數很多，還有界址很複雜，我一時疏
    忽，登記到張坤元名下，所以我才寫這份切結書由兩造親自
    簽名，當時我有告訴他們簽這份切結書的原因，因為依當時
    農業發展條例的規定不能分割，等到將來可以分割的時候，
    再分割給張坤發。因為現場有橘子園，兩造都有耕種，各種
    各的橘子。因為那筆土地坪數太小不能夠分割，所以切結書
    上有記載，如果可以分割的時候，要割還給張坤發先生。依
    照現在的法律，89年修法後，89年以前繼承的農地，有幾個
    人就可以分割成幾筆，或是分割之後的土地要到達0.25公頃
    以上就可以分割。當時辦登記的遺產分割協議書是我寫的，
    有經過兩造同意及簽名，我們辦理繼承登記都是會簽遺產分
    割協議書，經過兩造同意簽名後，才會辦理繼承登記。如果
    有指定要寫的現金分配，才會一併寫在分割協議書上，如果
    是他們自己私底下分配的，就不會寫在上面。本件10幾筆土
    地該怎麼分，當時就已經訂好了，大家都沒有意見，只是有
    幾筆我有誤登。因為他們繼承的荔枝園是他們共有持分各2
    分之1 ，分割之後有單獨所有權，辦理完繼承登記之後，我
    再繼續幫他們處理共有物權利分割的事項。沒有因為張坤發
    拿走張通順補償費的事情，所以才把這3 筆系爭土地登記在
    張坤元名下。如果有的話，會另外再立協議書，因為之前已
    經有立了切結書，如果有改變，應該會再另一張協議書。當
    時在竹南鎮調解的事情，是什麼事情，我完全忘記了。我們
    立分割協議書的時候，會一一唸給兩造聽兩造分別分到的土
    地是什麼，兩造確認之後才會簽名，簽名完畢後，我們才會
    辦理送件。因為地籍圖很大張，例如有一筆是7 坪多，在圖
    面上只有一點點，因為我的疏忽就把整筆都登到張坤元的名
    下，應該是兩造各分一半，系爭3 筆土地就是這種情形。我
    完全依照兩造所定的分割協議書分割，並沒有偏袒任何一方
    ，因為有些地比較值錢，有些地比較不值錢，有地勢比較平
    ，有的比較陡，所以價值不一樣等語（見本院100 年2 月1
    日言詞辯論筆錄）。證人鍾登進於本院審理中證稱：我不知
    道兩造的土地是怎麼分的，我只是希望他們兩造就土地的事
    情就公平好好的分就好了。兩造父親張秋水的土地被張秋水
    的弟弟張通順賣掉，所以去鎮公所調解，我當時也有到場，
    張通順就叫他的媳婦去領錢交給張坤發，多少錢我不清楚，
    協調完之後，跟代書一起到我家，叫我太太蓋印章，是叫他
    們兩造兄弟關於土地的事情要好好的分，我太太是有叫張坤
    發要把補償費分給張坤元。那塊土地一直都是在張通順的名
    下，是在張秋水過世後大概1 、2 年之後，張通順把那個土
    地賣掉，所以才有調解關於補償費的事情等語（見本院100
    年2 月1 日言詞辯論筆錄）。
(二)、參酌新竹市地政事務所100 年1 月26日新地登字第10000006
    40號函函附之（85年6 月26日收件）兩造辦理繼承登記之遺
    產分割協議書及登記清冊之記載，系爭3 筆土地均記載於最
    後，且列於現金分配記載之後，並以與其他土地分配記載不
    同之筆書寫。而新竹市○○段237-9 地號土地於78年9 月11
    日由張通順出賣予林錦澤，有被告提出之土地登記簿可佐。
    參酌被告提出之陳貴良工作記錄表記載：「85年12月12日竹
    南鎮公所調解委員會鄭金郎、張通順、張坤發至下午3 ：30
    ：3000$ 」，是以前開土地補償費爭議距離兩造簽立前開切
    結書之85年7 月16日，已有5 個月之期間；再者，前開切結
    書上並無任何關於原告須給付18萬元補償費之記載，倘若前
    開土地並非陳貴良誤登記予被告，被告應無於前開土地85年
    7 月10日辦理分割繼承登記後，隨即同意於85年7 月18日書
    立前開切結書之理。再觀諸切結書記載：「土地座落：新竹
    市○○段237-4 、296-1 、237-5 地號，土地（目前（有刪
    除該2 字字樣））登記張坤元先生名下，爾後如遇任何爭執
    、糾紛其責任由張坤元、張坤發先生共同處理。如遇徵收或
    出售其所得補償由張坤元、張坤發先生各1/2 」。被告亦陳
    稱原告在登記後說系爭土地他要一半，我說好，就叫代書寫
    切結書等語（見本院100 年2 月23日言詞辯論筆錄）；證人
    陳貴良亦證稱系爭3 筆土地係誤登至被告名下，兩造就系爭
    土地之應有部分各有2 分之1 等語。證人陳貴良之證述核與
    被告陳述及切結書記載相符，堪以採信。又新竹市○○段23
    7-9 地號土地於78年9 月11日由張通順出賣予林錦澤，有被
    告提出之土地登記謄本可佐。依被告提出之陳貴良工作記錄
    表記載：「85年8 月8 日張坤元贈與張坤發4 筆建地：237-
    63、237-68 、237-69、237- 66 （4 筆）；85年8 月13日
    ：605-5 分割2 筆、605-14標示分割2 筆... ；85年8 月30
    日申請查詢羅德志237-9 謄本... ；8 月23日申請237-32羅
    德志謄本... 」，依被告提出之土地謄本記載：新竹市○○
    段237-43地號土地係羅德志於81年9 月3 日因買賣登記取得
    所有權，依新竹市地政事務所100 年1 月26日新地登字第10
    00000640號函函附之（85年6 月26日收件）兩造辦理繼承登
    記之遺產分割協議書及登記清冊記載，兩造之父遺產中並無
    新竹市○○段237-43地號土地，而僅有新竹市○○段237-42
    地號土地，由被告繼承全部，亦有被告提出之土地登記謄本
    可佐。是以被告辯稱係因前開土地補償費要分2 分之1 予被
    告而書立前開切結書，及兩造之父遺產之土地中有應分配予
    被告而未平均分配等情云云，尚難憑信。且兩造辦理遺產繼
    承登記後仍由陳貴良代為處理兩造因繼承分得之土地後續分
    割等事宜，兩造之父遺留之土地筆數甚多，且有與他人共有
    之情形，證人陳貴良證稱系爭3 筆土地係其誤登記被告名下
    ，堪以採信。又依75年1 月6 日農業發展條例第30條規定：
    每宗耕地，不得分割移轉為共有。但因出售與毗鄰耕地自耕
    地自耕農而與其耕地合併者，得為分割；因繼承而移轉者，
    得為共有；共有耕地每人持達5 公頃以上且有分割之必要者
    ，得報經該省（市）主管機關核准分割為單獨所有；部分依
    法變更為非耕地使用者，其依法變更部分得為分割。是以，
    系爭3 筆土地因代書陳貴良誤登記予被告名下，依當時法律
    規定系爭3 筆土地因仍無法分割，乃有前開切結書之訂立。
    綜上所述，足認原告就登記被告名下之系爭3 筆土地應有部
    分之2 分之1 確有所有權。系爭土地即係誤登而暫借被告名
    義登記，又借名登記契約，係以當事人間之信任關係為基礎
    ，其性質與委任關係類似，本件原告自得類推適用民法第54
    1 條規定，於終止兩造間委任關係後，請求被告移轉系爭房
    地應有部分之2 分之1 予原告。原告已於99年11月30日以存
    證信函通知被告請求返還系爭土地應有部分之2 分之1，並
    於100 年1 月13日向苗栗縣竹南鎮調解委員會申請調解，因
    被告未到場而不成立，有原告提出之存證信函、調解不成立
    證明書可佐。原告亦以本件起訴狀繕本之送達終止上開借名
    登記，該起訴狀繕本已於100 年1 月24日送達被告，參酌民
    法第549 條第1 項規定，自已生終止之效力。因此，原告依
    切結書之借名登記契約終止後之返還請求權，請求被告將系
    爭土地所有權應有部分之1/ 2移轉登記予原告，為有理由。
五、綜上所述，原告依切結書約定借名登記契約終止後之返還請
    求權，請求被告應將坐落其所有新竹市○○段157 地號及同
    地段859 地號、同地段523 地號土地所有權之應有部分之2
    分之1 （即坐落新竹市○○段157 地號土地所有權之應有部
    分40分之2 及同地段523 地號土地所有權之應有部分40分之
    2 、同地段859 地號土地所有權之應有部分30分之1 ），辦
    理移轉登記予原告，為有理由，應予准許。
六、本件事證已臻明確，兩造其餘攻擊防禦，均核與判決結果不
    生影響，爰不一一論述，附此敘明。
七、據上論斷，本件原告之訴為有理由，依民事訴訟法第78條，
    判決如主文。
中    華    民    國   100    年    2     月    25    日
                  民事第一庭    法  官  林麗玉
以上正本係照原本作成。
如對本判決上訴，須於判決送達後 20 日內向本院提出上訴狀。
如委任律師提起上訴者，應一併繳納上訴審裁判費。
中    華    民    國   100    年    3     月    1     日
                                書記官  鄧雪怡